臺北高等行政法院判決
　　　　　　　　　　　　　　　　　　 95年度訴字第01794號
　　　　　　　　　　　　　　　.
原　　　告　瑞士商．世界自然生態保護基金會（前世界野生動
　　　　　　植物基金會）
代　表　人　甲○○○○○○○○.
訴訟代理人　戊○○
複　代理人　蔡淑美 律師
被　　　告　經濟部智慧財產局
代　表　人　蔡練生（局長）
訴訟代理人　丁○○兼送達代收.
　　　　　　丙○○
參　加　人　乙○○
上列當事人間因商標異議事件，原告不服經濟部中華民國95年3
月28日經訴字第09506164480 號訴願決定，提起行政訴訟，並經
本院依職權命第三人乙○○參加訴訟，本院判決如下：
    主  文
原告之訴駁回。
訴訟費用由原告負擔。
    事  實
一、事實概要：
    參加人乙○○前於民國（下同）93年1 月6 日以「豪騎HAO
    CHI 及圖」商標，指定使用於商標法施行細則第13條所定商
    品及服務分類表第12類之自行車、自行車踏板、腳踏板、競
    賽用自行車架、自行車鈴、腳踏車座墊、自行車飛輪、三輪
    車、自行車打氣筒、自行車鏈條、自行車輪圈、自行車擋泥
    板、煞車握把、自行車變速器、自行車用籃、自行車用打氣
    邦浦、滑板車、電動滑板車、機車、機車用置物籃等商品，
    向被告經濟部智慧財產局申請註冊，經被告審查，核准列為
    註冊第0000000 號商標（下稱系爭商標，如附圖(一)所示），
    嗣原告以該註冊商標有違商標法第23條第1 項第12款之規定
    ，檢具註冊第9962號「WWF ，PANDA DEVICE AND WORLD WIL
    DL IFE FUND 」、第321597號「PANDA DEVICE」、第494752
    號「PANDA device」、第193343號「PANDA device+WWF」等
    商標（下稱據以異議商標，圖樣如附圖(二)所示），對之提起
    異議，案經被告審查，以94年10月5 日中台異字第940128號
    商標異議審定書為異議不成立之處分。原告不服，提起訴願
    ，經經濟部95年3 月28日經訴字第09506164480 號訴願決定
    駁回，原告仍不服，遂向本院提起行政訴訟。本院依職權命
    參加人參加訴訟。
二、兩造聲明：
　(一)原告聲明：
    1.訴願決定及原處分均撤銷。
    2.被告應對審定第0000000 號「豪騎及圖」商標作成異議成
      立之處分。
　(二)被告聲明：原告之訴駁回。
三、兩造之爭點：
    系爭商標與據以異議商標是否樣構成近似？
　(一)原告主張：
    1.按商標「相同或近似於他人著名之商標或標章，有致相關
      公眾混淆誤認之虞，或有減損著名商標或標章之識別性或
      信譽之虞者」不得申請註冊，為商標法第23條第1 項第12
      款所明定。本款之適用，指以不公平競爭之目的，非出於
      自創而抄襲他人已使用之商標申請註冊並有致相關公眾誤
      信之虞者。所謂「有致公眾誤認誤信之虞」，係以商標本
      身有使人誤認其所表彰之商品性質、品質、產地或商標之
      使用，使人有誤認其為他人所生產、製造、加工、揀選、
      批售、經紀而購買之虞者（行政法院72年判字第350 號判
      決參照）。所謂「減損識別性」，係指他人以相同或近似
      著名商標之圖樣，使用於不同商品，導致著名商標與特定
      商業來源間之聯繫能力減弱而言。而商標近似與否，應就
      其主要部分隔離觀察以為判定之標準，縱兩商標對照比對
      能見其差別，倘異時異地隔離觀察則不易見，而有引致他
      人發生混同誤認之虞者，則不得謂非近似之商標，迭經行
      政法院著有判例可稽。而判斷商標之近似與否，固以總括
      全體隔離觀察為原則，惟若商標圖樣中之一定部份特別引
      人注意，有此部分而商標之識別功能特別顯著者，自可就
      此部分加以比較觀察，以判斷兩商標是否近似，此與單純
      將商標割裂分別比較者不同（行政法院73年判字第1144號
      盤決參照）。商標圖案在外觀、觀念或讀音方面有一近似
      者，即為近似之商標；圖形、顏色或立體商標則著重於外
      觀之比對，是以圖形、顏色或立體商標雖在觀念上相同仍
      應以外觀比對為原則，又外觀之比對主要在比對其構圖意
      匠，若構圖意匠近似，縱使設色稍有不同或方向相反亦不
      影響其近似（混淆誤認之虞審查基準5.2.7參照）。
    2.被告及訴願決定機關認為系爭商標與據爭商標主要部分之
      圖形雖均以熊貓為構圖主體，惟熊貓係大自然界存在之動
      物，任何人均得加以設計作為商標圖樣使用，屬任意性商
      標云云，惟按大自然界存在之動物固得為任何人加以設計
      使用，但倘該動物圖樣係經設計且已為一足以辨識其來源
      之知名圖案，任何人稍加攀附，即有引致混淆誤認之虞，
      其理至明。
    3.查本件據爭商標係珍妮‧雷邦古（Jenny Leibundgut）所
      繪之熊貓圖，著作權屬於成立於美國加州之蘭朵協會（La
      ndor Associates ），隨後蘭朵協會並將此圖之著作權移
      轉予原告，故熊貓雖係大自然界存在之動物，惟據爭商標
      之熊貓圖則為經創作之具識別性及高知名度商標，不容任
      意仿襲。本件系爭商標之主要部分之熊貓圖，其熊貓之姿
      勢及外觀與據爭商標之熊貓如出一轍，其與據爭商標之差
      異僅在於系爭商標之熊貓身軀向左，而據爭商標之熊貓身
      軀向右，惟其故意仿襲據爭商標之意圖至明，形同據爭商
      標之鏡中影像，依上開「混淆誤認之虞審查基準」之規定
      ，系爭商標與據爭商標自屬近似商標。
    4.又被告及訴願決定機關認為系爭商標與據爭商標除主要部
      分「熊貓」外，尚有其他部分可資辨識云云。惟按一般消
      費者於購買商品時，係以不確定而模糊的記憶為判斷，並
      非拿著商標以並列比對方式選購，其所最能清楚記憶者原
      則上僅有商標之主要部分，故被告所稱可資辨識之部分，
      實難成為消費者一瞥之後發揮區辨功能之部分，又依前開
      判決所揭示之要旨，自得僅就系爭商標之主要部分與據爭
      商標加以比對商標近似即為已足。
    5.次查，原告為全球最大之獨立環保機構，亦為目前世界上
      最大的國際性民間組織，其所申請註冊之據爭商標非但著
      名性早已為被告及訴願決定機關肯認（參照經濟部中央標
      準局中台異字第830953、840421、831090、75908 、7815
      57、790873、790653、791436、800990、800965、800970
      號商標異議審定書及經濟部經（79）訴622432號訴願決定
      書），且指定使用商品範圍涵蓋商標法施行細則第13條第
      4 、9 、11、16、24、27、34、41類商品及服務，原告多
      角化經營情事明顯，於考量商標是否有混淆誤認之虞時，
      自應給予較寬廣之保護範圍。
    6.本件系爭商標指定使用於自行車、自行車鈴、機車、機車
      用置物籃等商品上，與原告據爭商標所指定使用之車燈等
      商品，無論屬性、原料、產製者、銷售管道等皆屬相同或
      類似，如標上類似商標，即有可能致相關消費者混淆誤認
      其為原告所製造販賣之系列商品，或因此減損據爭商標識
      別性，揆諸首揭法條之規定及行政法院判決之要旨，自應
      不許其註冊。
    7.綜上所述，系爭商標實有違反商標法第23條第1 項第12款
      規定，應不准註冊，被告及訴願決定機關未詳加審究即遽
      為判斷，其認事用法顯有不當。
　(二)被告主張：
    1.按商標法第23條第1 項第12款規定：商標「相同或近似於
      他人著名商標或標章，有致相關公眾混淆誤認之虞，或有
      減損著名商標或標章之識別性或信譽之虞者，不得註冊。
      但得該商標或標章之所有人同意申請註冊者，不在此限」
      。惟前揭條款之適用應以兩造商標或標章構成相同或近似
      為前提要件。商標近似係指二商標予人之整體印象有其相
      近之處，若其標示在相同或類似的商品／服務上時，以具
      有普通知識經驗之消費者，於購買時施以普通之注意，可
      能會有所混淆而誤認二商品／服務來自同一來源或誤認不
      同來源之間有所關聯（「混淆誤認之虞」審查基準5.2.1
      參照）。商標近似之判斷得就二商標外觀、觀念及讀音為
      觀察。
    2.本件原告主張意旨略以：本件系爭註冊第0000000 號「豪
      騎HAO CHI 及圖」商標圖樣，與其據以異議之註冊第9962
      號「WWF ，PANDA DEVICE AND WORLD WILDLIFE 」、第19
      3343號「PANDA device WWF」、第321597號「PANDA DEVI
      CE」、第494752號「PANDA device」等多件著名商標圖樣
      構成近似，且系爭商標所指定使用之自行車、自行車鈴、
      自行車籃、機車用置物籃等商品，與據爭註冊第0000000
      號商標指定使用之車燈商品為類似商品，有使人誤以為兩
      造商標所表彰之商品來源而產生混淆誤認之虞，應有前述
      法條規定之適用。
    3.查本件系爭註冊第0000000 號「豪騎HAO CHI 及圖」商標
      圖樣，係由一熊貓圖樣、中文「豪騎」及外文譯音「HAO
      CHI 」與世界地圖圖形為其底圖所組合構成，與原告據以
      異議之註冊第9962、193343、321597、494752號等商標圖
      樣相較，兩者主要部分之圖形雖均以熊貓為構圖主體，惟
      查，熊貓係大自然界存在之動物，任何人均得加以設計作
      為商標圖樣使用，屬任意性商標。且於各類商品中以各種
      設計不同之熊貓圖形作為商標申請註冊者，所在多有，因
      此並非不能以熊貓之各種造型分別申請商標註冊，判斷兩
      商標近似與否，仍應以其商標圖樣是否足使一般商品購買
      者認識其為表彰商品之標識，並得藉以他人之商品相區別
      為斷（臺北高等行政法院91訴字第808 號判決意旨參照）
      。又系爭商標圖樣中尚有中文「豪騎」及外文譯音「HAO
      CHI 」與世界地圖圖形為其底圖可資辨識。是以，系爭商
      標圖樣既結合熊貓設計圖樣、中文「豪騎」及外文譯音「
      HAO CHI 」與世界地圖圖形形成一整體圖樣，與據爭商標
      之熊貓商標圖樣，無論在外觀構圖、予人觀感均有不同，
      以具有普通知識經驗之消費者，於購買時施以普通之注意
      ，無使人產生混淆誤認之虞，應非屬構成近似之商標。從
      而參加人以系爭商標申請註冊，自無前揭條款規定之適用
      。
  (三)參加人：未到庭陳述意見。
　　理  由
一、按商標「相同或近似於他人著名商標或標章，有致相關公眾
    混淆誤認之虞，或有減損著名商標或標章之識別性或信譽之
    虞者」，不得申請註冊。但得該商標或標章之所有人同意申
    請註冊者，不在此限。為商標法第23條第1 項第12款所規定
    。而首揭法條規定之適用，係以兩造商標圖樣構成相同或近
    似為前提要件。是如兩造商標圖樣非屬構成相同或近似之商
    標，自無首揭法條規定之適用。
二、本件參加人乙○○前於93年1 月6 日以「豪騎HAO CHI 及圖
    」商標，指定使用於商標法施行細則第13條所定商品及服務
    分類表第12類之自行車、自行車踏板、腳踏板、競賽用自行
    車架、自行車鈴、腳踏車座墊、自行車飛輪、三輪車、自行
    車打氣筒、自行車鏈條、自行車輪圈、自行車擋泥板、煞車
    握把、自行車變速器、自行車用籃、自行車用打氣邦浦、滑
    板車、電動滑板車、機車、機車用置物籃等商品，向被告經
    濟部智慧財產局申請註冊，經被告審查，核准列為註冊第00
    00000 號商標，嗣原告以該註冊商標有違商標法第23條第1
    項第12款之規定，檢具註冊第9962號「WWF ，PANDA DEVICE
    AND WORLD WILDL IFE FUND」、第321597號「PANDA DEVICE
    」、第494752號「PANDA device」、第193343號「PANDA de
    vice +WWF 」等商標（按即據以異議商標），對之提起異議
    ，案經被告審查，以94年10月5 日中台異字第940128號商標
    異議審定書為異議不成立之處分。原告不服，循序提起行政
    訴訟，並為事實欄所載各節之主張，是本件應審酌者厥為：
    系爭商標與據以異議商標是否構成近似？
三、經查：
  (一)系爭註第0000000 號「豪騎HAO CHI 及圖」商標圖樣，係一
    由世界地圖為底圖，中置一熊貓圖形及中下方有外文「HAO
    CHI 」所組合成之橢圓圖形及於該橢圓圖形下方所列中文「
    豪騎」字樣，二部分所共同組成（如附圖(一)所示）。其與據
    以異議之註冊第9962號「WWF ，PANDA DEVICE AND WORLD W
    ILDL IFE FUND 」、第321597號「PANDA DEVICE」、第4947
    52號「PANDA device」、第193343號「PANDA device+WWF」
    等商標（圖樣如附圖(二)所示），固均以熊貓圖形為主要構圖
    主體，然熊貓係大自然界存在之動物，任何人均得加以設計
    作為商標圖樣使用，屬任意性商標。且於各類商品中以各種
    設計不同之熊貓圖形作為商標申請註冊者，所在多有，因此
    並非不能以熊貓之各種造型分別申請商標註冊。又判斷兩商
    標近似與否，仍應以其商標圖樣是否足使一般商品購買者認
    識其為表彰商品之標識，並得藉以他人之商品相區別為斷（
    參照臺北高等行政法院91訴字第808 號判決意旨）。又系爭
    商標圖樣中尚有中文「豪騎」及外文譯音「HAO CHI 」與世
    界地圖圖形為其底圖可資辨識。是以，系爭商標圖樣既結合
    熊貓設計圖樣、中文「豪騎」及外文譯音「HAO CHI 」與世
    界地圖圖形形成一整體圖樣，與據以異議商標之熊貓商標圖
    樣，無論在外觀構圖、予人觀感均有不同，以具有普通知識
    經驗之消費者，於購買時施以普通之注意，並無使人產生混
    淆誤認之虞，應非屬構成近似之商標。
  (二)至原告另稱：被告於中台異字第830953、840421、831090…
    號等商標異議審定書及經濟部於79年9 月19日經（79）訴62
    2432號訴願決定書中已肯認，據以異議商標已為國內一般消
    費者所熟知，堪認具知名度，故以近似之熊貓圖形做為商標
    圖樣主要部分之商標均已遭撤銷註冊乙節。查原告所舉諸案
    例，其各該系爭商標圖樣皆與本件系爭商標圖樣有別，案情
    不同，依商標審查個案拘束原則，自不得比附援引，執為系
    爭商標之註冊亦應撤銷之論據，原告所訴，要不足採。
四、綜上，系爭商標與據以異議商標二者構圖意匠、予人寓目印
    象均明顯有別，以具普通知識經驗之相關消費者，於購買時
    ，施以普通所用之注意，無使人產生混淆誤認之虞，應非屬
    構成近似之商標，自無首揭商標法第23條第1 項第12款規定
    之適用。從而，被告所為異議不成立之處分，揆諸首揭法條
    之規定及說明，並無不法，訴願決定予以維持，亦無不合。
    原告徒執前詞，訴請撤銷，及請求被告應作成異議成立之處
    分，為無理由，應予駁回。
五、兩造其餘攻擊防禦方法均與本件判決結果不生影響，故不逐
    一論述，併此敘明。
據上論結，本件原告之訴為無理由，爰依行政訴訟法第98條第3
項前段，判決如主文。
中　　華　　民　　國　　96　　年　　 3　　月　　21　　日
                        第二庭審判長法  官　徐瑞晃
                                    法  官  畢乃俊
                                    法　官  陳金圍
上為正本係照原本作成。
如不服本判決，應於送達後20日內，向本院提出上訴狀並表明上
訴理由，如於本判決宣示後送達前提起上訴者，應於判決送達後
20日內補提上訴理由書（須按他造人數附繕本）。
中　　華　　民　　國　　96　　年　　 3　　月　　21　　日
                                    書記官  陳可欣
